【裁判字號】    88,訴,229
【裁判日期】    890506
【裁判案由】    清償債務
【裁判全文】
臺灣新竹地方法院民事判決  八十八年度訴字第二二九號
    原        告    戊○○
                    丁○○
                              .
    兼右二人共      己○○    .
    同訴訟代理人
    原      告      丙○○    .
    右四原告人共
    同訴訟代理人    陳勇松律師  住新竹市○○路一０七號九樓五室
    複代理  人      彭火炎律師
                    庚○○    .
    被        告    甲○○    .
                    乙○○    .
右當事人間請求清償債務事件，本院判決如左：
    主    文
被告甲○○應給付原告新臺幣參拾壹萬伍仟元，及自民國八十八年八月五日起至清償
日止，按年息百分之五計算之利息。
被告乙○○應給付原告新台幣伍拾捌萬陸仟元，及自民國八十八年四月十七日起至清
償日止，按年息百分之五計算之利息。
原告其餘之訴駁回。
訴訟費用由被告甲○○負擔百分之二十五、由被告乙○○負擔百分之四十六，餘由原
告負擔。
本判決第一項於原告以新臺幣壹拾壹萬元為被告甲○○供擔保，本判決第二項於原告
以新台幣貳拾萬元為被告乙○○供擔後，均得假執行。
原告其餘假執行之聲請駁回。
    事    實
甲、原告方面：
一、聲明：
（一）被告甲○○應給付原告新台幣（下同）五十七萬五千元，及自八十八年八月五
      日庭提之準備書狀送達翌日起至清償日止，按年息百分之五計算之利息。
（二）被告乙○○應給付原告六十八萬六千元，及自起訴狀繕本送達翌日起至清償日
      止，按年息百分之五計算之利息。
（三）訴訟費用由被告負擔。
（四）原告願供擔保請准宣告假執行。
二、陳述：
    緣原告四人係被繼承人賴世逢之子女，對賴世逢之遺產享有繼承權，而被告甲○
    ○、乙○○係夫妻，且均與原告之被繼承人賴世逢係舊識，賴世逢於生前或以款
    項匯入被告之銀行帳戶內，或為被告代贖支票之方式，多次借款予被告二人，其
    借款方式、情形及時間詳如附表所示，而被告二人於賴世逢生前未清償者，其中
    甲○○為五十七萬五千元，乙○○為六十八六千元，原告係於賴世逢生前經其告
    知始得悉，且賴世逢並於八十七年五月八日宴客時宣佈該事實，嗣賴世逢於八十
    七年六月二十八日死亡，原告四人自得繼承對被告二人之借款返還之債權，詎迭
    經原告四人催討，被告竟否認於賴世逢生前有積欠其借款之事實，原告爰依消費
    借貸及繼承之法律關係，請求被告給付原告如訴之聲明所示之金額及利息。
三、對被告抗辯之陳述：
    被告雖辯稱賴世逢匯入之款項，係賴世逢清償其生前向被告二人所借之款項，且
    稱其係分多次在住處交付現金借予賴世逢云云，原告予以否認。蓋被告二人於八
    十五、六間在其銀行之支存帳戶常有退票或退票後補款之紀錄，顯見其等債信不
    佳，何有款項可以借予賴世逢，且被告二人迄今無法提出其等借款予賴世逢之資
    金來源，而衡諸常情，倘被告所言賴世逢向其借錢係由賴世逢至其等住處直接拿
    取現金，何以還錢時賴世逢會用匯款方式，與常情不合，是被告所辯賴世逢匯至
    其帳戶內之款項係賴世逢清償其之欠款云云，並非事實，而係賴世逢借予被告二
    人之款項。且被告甲○○於賴世逢生前確曾持一紙面額十三萬元之支票向賴世逢
    調得現金，嗣於八十七年八月間由原告己○○提示竟遭退票，當時甲○○並夥同
    張澄龍到原告己○○家，向原告己○○表明會償還其等積欠賴世逢之借款，於當
    時己○○乃將該支票交還甲○○持去辦退補，惟並未取得甲○○交付之任何還款
    ，況證人張澄龍、邱創維均證稱賴世逢生前未曾向被告借款，反而係被告二人多
    次向賴世逢調現，顯見被告上開所辯云云，與事實不符。
四、證據：提出戶籍謄本二份、遺言書影本一份、台灣銀行匯款回條聯影本八份、第
    一商業銀行匯款通知單影本三份、遺產稅免稅證明書影本一份、新竹區中小企銀
    存人憑條影本二份，並聲請本院向新竹市第一信用合作社香山分社函查甲○○在
    該分社之甲存帳戶中，支票之拒絕往來或退補情形，並聲請訊問證人邱創維、張
    澄龍、陳琳金、張玉橋及嚴碧玉。
乙、被告方面：
被告二人未於最後言詞辯論期日到場，惟據其等於前言詞辯論期日到場所為之聲明及
陳述：
一、聲明：原告之訴駁回；訴訟費用由原告負擔。
二、陳述：
（一）被告固不否認原告之被繼承人有匯入多筆款項至其等在銀行之帳戶，惟該等款
      項係用來清償賴世逢生前因與張澄龍合夥作活水生意遭拖累時向被告二人所借
      之欠款，而被告均係在住處分多次將現金借予賴世逢，其中二次並簽發支票借
      款予賴世逢，有一紙支票即為附表九原告所指之支票，至於借款之資金來源，
      有部分係先前借予吳秀枝後，嗣後她標會清償所得之款項。
（二）被告不曾簽發甲○○名義之支票向賴世逢調現借款，而係因多次借票予訴外人
      張澄龍、邱創維、陳琳金等人，其等乃自行持該等支票向賴世逢調現，或將支
      票轉出去後，因籌不出票款匯入被告甲○○之支存戶頭內，乃向賴世逢借錢來
      贖回該等支票，且其中有紙被告甲○○簽發、面額十三萬元之支票，係賴世逢
      生前向被告甲○○所調借之票據，詎賴世逢之子即原告己○○竟於賴世逢辭世
      後，未經知會被告甲○○之情形下，於八十七年八月擅將該票提示，致該票因
      此退票。至於原告所言附表編號十三之支票，係邱創維向被告甲○○借票，其
      後邱創維將票轉出去，卻未於屆期前將票款存入甲○○帳戶內，致該票退票，
      後來是賴世逢借錢予邱創維將該票贖回後，邱創維始返還該票予被告甲○○，
      至於原告所稱該支票之票款十萬元係由賴世逢於生前匯入被告乙○○帳戶內，
      借予被告乙○○，以供其贖回該紙支票云云，被告予以否認。
（三）被告甲○○不曾向張澄龍之妹張玉橋借錢，也不曾在張女目前承認有積欠賴世
      逢十四萬元，祇是講如果與賴世逢有債務會加以解決等語。又被告甲○○係因
      多次借票予前述之他人，他們又未如期匯入款項，始致該等支票發生退票之情
      形，惟嗣後被告甲○○已在退補期間內予以補入款項，足見被告並無原告所指
      於八十五、六年債信不良之情形，自仍有餘力借款予賴世逢。
三、證據：提出支票正反面影本一張、奕安彩色金屬浪板便箋影本一份。
    理    由
一、程序方面：
    本件被告經合法通知，未於最後言詞辯論期日到場，核無民事訴訟法第三百八十
    六條各款所列情形，爰依原告聲請，由其一造辯論而為判決。
二、得心證之理由：
（一）本件原告起訴主張：其等之被繼承人賴世逢於生前與被告二人係舊識，先後分
      別多次借款予被告二人，其中被告甲○○為五十七萬五千元、被告乙○○為六
      十八萬六千元，交付款項方式係以匯款或代被告贖回支票之方式為之，詎於賴
      世逢過世後，經原告屢次向被告催討，被告竟否認借款之事實，爰依消費借貸
      及繼承之法律關係，訴請被告給付上開金額及其法定遲延利息等語；被告固不
      否認原告之被繼承人賴世逢於生前有多次匯款予被告二人之事實，惟以：上開
      款項係賴世逢用以清償其先前向被告二人所借之款項，且被告甲○○係因支票
      多次借予訴外人張澄龍、邱創維等人，渠等乃持以向賴世逢或他人調現，嗣後
      因渠等未匯票款至甲○○之帳戶內，致該等支票退票，乃由賴世逢出面借錢予
      張澄龍或邱創維以贖回支票，賴世逢並非借款予被告二人，是其等於賴世逢生
      前並未向其借過款項，原告之請求無據等語，以資置辯。
（二）原告主張其四人係已歿之訴外人賴世逢之子女，賴世逢於生前與被告二人係舊
      識，曾多次匯款至被告二人之帳戶內，其中匯予被告甲○○者係如附表編號２
      、８、１０三筆，匯予被告乙○○者係附表編號３、４、５、６、７、１１、
      １３七筆，其中匯至甲○○帳者有三十一萬五千元，匯至乙○○者有六十八萬
      六千元等情，有原告提出之匯款憑條影本八份為證，且為被告所不爭執。惟原
      告另主張其等被繼承人賴世逢於生前除以上開匯款至被告二人帳戶內方式借款
      予被告二人外，亦由賴世逢代被告甲○○贖回其交付訴外人陳琳金之面額五萬
      元之支票，併由賴世逢代被告甲○○匯款八萬元予訴外人嚴碧玉，以贖回甲○
      ○所簽發之二紙面額計八萬元之支票，且甲○○亦曾持其簽發、面額十三萬元
      之支票向賴世逢調得現款十三萬元，是總計被告甲○○向賴世逢借得五十七萬
      五千元，乙○○向賴世逢借得六十八萬六千元等情，惟為被告所否認，並以前
      揭情詞置辯。故本件兩造間有爭執應予審究者，厥為：１、上開賴世逢於生前
      匯予被告二人之款項，是否因係其借款予被告而交付，抑或係其生前向被告借
      款後，嗣後清償被告二人之款項？２、被告甲○○所辯其交付予訴外人張澄龍
      、邱創維、陳琳金之支票，係其借予該等人，供其等向賴世逢或他人調現，並
      非其本人透過該等人向賴世逢乙節，是否屬實？
（三）按稱消費借貸者，謂當事人一方移轉金錢或其他代替物之所有權於他方，而約
      定他方以種類、品質、數量相同之物返還之契約，民法第四百七十四條第一項
      定有明文，又金錢交付之原因甚多，當事人主張有金錢借貸關係存在，除須證
      明有金錢之交付外，尚須就雙方借貸意思表示互相一致，負舉證之責，若僅證
      明有金錢之交付而未證明借貸意思表示一致者，尚不能認為有金錢借貸關係存
      在。本件就原告之被繼承人賴世逢匯給被告甲○○之三十一萬五千元、匯給被
      告乙○○六十八萬六千元，被告二人均自承已有收受，惟辯稱該等款項係賴世
      逢用以清償其生前向被告二人所借者，而否認賴世逢係因借款予被告二人，致
      匯入上開款項，則揆諸首開說明，原告自應就其被繼承人賴世逢與被告之間，
      就上開匯款有成立消費借貸之關係，負舉證之責任。經查：
  １、依原告所聲請訊問之證人，亦即被告及訴外人賴世逢生前均認識之友人張澄龍
      證稱：「知道被告有向原告父親賴世逢借錢，而被告有借票給我，這些票我有
      向賴世逢借錢後，以我名義匯到銀行還甲○○，... 我所知賴世逢確沒向甲○
      ○借過錢... 剛開始甲○○有拿他的票透過我向賴世逢調現，每次金額在二、
      三萬元，十幾次，而被告甲○○透過我將其支票交予賴世逢，有一部分是他向
      賴世逢借的，另一部分是他借我的票」、「十三萬元支票被告甲○○當時取回
      時我有在場，票是己○○存入，跳票後甲○○找我到賴家，把票取回退補，當
      時甲○○當著己○○他們兄弟面說我有欠賴世逢錢我會處理，被告拿回票時也
      沒有付款項給己○○他們」等語（本院八十八年六月一日、八月五日言詞辯論
      筆錄），另被告及賴世逢生前均認識之證人邱創維證稱：「... 我和賴世逢認
      識約二年，在這二年期間，我沒有聽賴世逢說過他有向被告甲○○借錢，另甲
      ○○有跟我借過錢，也有跟其他賴世逢以外之人借過錢... 」（八十八年五月
      四日言詞辯論筆錄），而證人即張澄龍之妹張玉橋證稱：「甲○○先前在電話
      中有承認他欠賴世逢十四萬元，是在二個月前我欠錢用向他表示要他還我一些
      錢，我當時問他與賴世逢的錢如何解決，他說有承認欠賴世逢十四萬元」等語
      （八十八年八月二十四日言詞辯論筆錄），是依上開證人所述，可見其等均證
      稱賴世逢並無向被告二人借款之情事，反而其中證人張澄龍及張玉橋均證稱被
      告確有積欠賴世逢借款債務之情事，經核其等所證情節大致相符，兼以證人張
      澄龍於其證述中，除提及被告甲○○有持票透過其向賴世逢調現外，亦提及其
      本人也有向被告甲○○借票使用，嗣再向賴世逢借款匯入甲○○帳戶內，以使
      甲○○所借之支票不致跳票之情，核與甲○○所辯張澄龍有向其借票之情相符
      ，且證人張澄龍並就有利及不利於己之事實併予陳述，益徵證人張澄龍上開所
      述可採。
  ２、次查，於賴世逢前述匯款予被告二人之期間即在八十六年四月起至八十六年十
      一月間，被告甲○○在新竹市第一信用合作社香山分社所開設之甲存帳戶中，
      曾有多次之退票或退票後始再補入款項之紀錄等情，有新竹市第一信用合作社
      以新一信社總字第三三八號函檢送之往來交易明細表及退票退補稱影本在卷可
      憑，雖被告甲○○辯稱上開有退補紀錄之支票，均係訴外人張澄龍、邱創維及
      陳琳金等人向其所借之支票，因其等未將票款存入其甲存帳戶中，始產生退票
      ，惟其已於退補其間內補足票款云云，此為原告所否認，而證人張澄龍亦明確
      證稱其僅向被告甲○○支借部分支票，其他係其自己所使用等語，而被告甲○
      ○就其所辯未能舉證以實其說，自不足採，準此，已可認定原告主張被告甲○
      ○於上開八十六年間本身債信已屬不佳，應無餘款可供支借賴世逢等情，非屬
      虛構。雖證人吳秀枝證稱被告二人於八十三年三、四月間有陸續借款給她，總
      計借四十萬元，其並於八十五年十一月標取一筆會款四十二萬元，乃在八十五
      年底先還被告二十萬元，另於八十六年二月間再還二十幾萬元等情（見八十八
      年十一月四日言詞辯論筆錄），惟被告二人卻稱證人吳秀枝係在八十五年年底
      還一次錢，另在八十六年一、二月份還二次，共計分三次還錢等情，所述與證
      人吳秀枝所陳還款之情形，已有不符，是被告所陳吳秀枝有返還其四十幾萬元
      ，是否屬實，已有可疑。況縱認證人吳秀枝所述其於八十五、六間有返還被告
      四十幾萬元之情屬實，惟依前所述，原告之被繼承人匯予被告二人帳戶內之款
      項，即已近達一百萬元，則扣除前述之四十幾萬元，尚有近六十萬元，被告之
      資金來源為何？亦無從得悉。
  ３、被告就其所辯交付借款予賴世逢之情形，先則陳稱係由賴世逢分多次至其等住
      處拿現金（八十八年七月一日言詞辯論筆錄），嗣又改稱大部分是由賴世逢至
      其等住處拿現金，另一部分係由其簽發二紙支票交予賴世逢兌領云云（八十八
      年九月二十三日言詞辯論筆錄），前後所陳已有不一。且被告乙○○就賴世逢
      匯款至其帳戶之原因，係辯稱：因賴世逢向我先生（即被告甲○○）調錢，匯
      到我帳戶還等語，惟查，被告二人既均有銀行帳戶，且賴世逢亦均有匯款至其
      二人帳戶內之情形，倘被告乙○○上開所辯係因賴世逢向甲○○借錢而為償還
      才匯款之情屬實，何以賴世逢不直接匯入被告甲○○之帳戶內？況如被告所辯
      係由賴世逢分多次至其住處拿取調借之現款之情屬實，何以於賴世逢還款時，
      均未曾有過至被告住處交付現款之方式，而係均以匯款之方式為之？亦與常情
      有違。
  ４、至被告甲○○辯稱其中附表編號十三之該筆匯款，係因訴外人邱創維向其支借
      一紙面額十萬元，發票日八十六年十一月十日期之支票使用而轉給他人，嗣於
      屆期日前邱創維並未將票款存入其帳戶內，以致該票經他人提示遭退票，其後
      係由賴世逢借十萬元予邱創維，並匯至被告乙○○之帳戶內，由被告與邱創維
      共同將該票贖回等情，業據其提出原告不爭執其真正之支票正反面影本一份在
      卷為憑，而經核其背面確有訴外人邱創維之背書，且該紙支票確於到期日經提
      示遭退票之情，亦有前述新竹市第一信用合作社檢送之退票理由單影本在卷可
      參，參以訴外人邱創維亦書具一私文書，表示：「有關八十七年一月十九日（
      即原告所指匯款日）之支票一張十萬元，是邱創維向甲○○調借，退票後支票
      是本人贖回，並非賴世逢贖回」等情，有該份奕安彩色金屬浪板之信箋影本一
      份在卷可稽，且原告亦不否認其匯寄如附表編號十三之款項予被告乙○○，係
      為贖回被告甲○○前述之該紙支票等語（八十八年九月二十三日言詞辯論筆錄
      ），是綜上所述，堪認被告甲○○辯稱附表編號十三之該筆十萬元之匯款，係
      賴世逢借予邱創維，以供其贖回該支票乙節，尚屬非虛，則原告主張該筆匯款
      係賴世逢借予被告乙○○云云，尚不足採信。
  ５、綜上所述，足認原告主張其被繼承人賴世逢於生前因借款予被告二人，而匯予
      被告甲○○如附表編號２、８、１０三筆款項，計三十一萬五千元，另匯予被
      告乙○○編號３、４、５、６、７、１１六筆款項，計五十八萬六千元等情，
      堪信為實在，被告辯稱上開匯款係賴世逢為返還其先前向被告二人之借款所為
      云云，不足採信。
（四）至就原告另主張借予被告甲○○如附表編號１、９、１２之三筆款項部分，經
      查：
  １、其中就編號１該筆五萬元之款項，被告甲○○辯稱係因訴外人陳琳金向其借支
      票向賴世逢調現，並非其本人向賴世逢所借等語，經查，依原告所聲請訊問之
      證人張澄龍證稱：「附表編號一之該筆匯款，是竹東陳琳金先生向甲○○借的
      票，以向賴世逢調現，後來提示時有無兌現不清楚」等語（八十八年八月五日
      言詞辯論筆錄），核與被告所辯係借票予陳琳金之情相符。雖證人陳琳金到場
      證稱其並未向甲○○借票以向賴世逢調現等語，惟此因牽涉到證人陳琳金是否
      有積欠賴世逢款項之事實，是證人陳琳金所述是否客觀而與事實相符，已值推
      敲。
  ２、就附表編號十二之款項部分，證人即原告聲請訊問之證人張澄龍雖證稱：「我
      拿一張六萬元客票交予甲○○，他交了一張五萬元支票給我，六萬元他有領到
      錢，五萬元這張時間到沒有存錢進去，我轉給別人，到期跳票，賴世逢就拿錢
      將這張票贖回，另三萬元一張票是我妹張玉橋拿錢給甲○○，甲○○把票轉出
      去，後來票轉到嚴碧玉那邊，經她提示退票，賴世逢乃又匯了三萬元進去被告
      戶頭，供其把票拿回來」等語，惟證人張玉橋卻證稱：「有收到我哥所交由甲
      ○○簽發之面額三萬元之支票，叫我去貼現金給甲○○，我直接匯錢到甲○○
      戶頭，票是我轉給我朋友（即嚴碧玉），他拿現金給我，我再匯給甲○○，後
      來這張票日期到了沒兌現，我再去換回來，錢是我們籌出來再去拿票回來，錢
      是我與甲○○都有籌錢才拿票回來... 票是有轉到嚴碧玉手上，籌錢時賴世逢
      有幫忙二萬多元，他直接拿現金給我」等語（八十八年八月二十四日言詞辯論
      筆錄），兩位證人所述係由何人籌錢，並由何人去贖回支票各節，已有不一，
      況原告迄未就其所述有匯款八萬元至嚴碧玉帳戶之事實予以舉證，是原告此部
      分主張，尚難認與事實相符。
  ３、就附表編號九之款項，原告雖主張該款項係因被告甲○○簽發面額十三萬元之
      支票向賴世逢調得現金，嗣經己○○於八十七年八月間提示卻遭退票等語，並
      舉出證人張澄龍、張玉橋之證述為證。惟查，原告迄未能提出如前述之匯款單
      ，以就賴世逢有「交付」該筆借款予被甲○○之事實，予以舉證。雖證人張澄
      龍證稱：「甲○○取回支票時我有在場，支票是己○○存入，跳票後甲○○找
      我到賴家把票取回退補，當時甲○○當著己○○他們兄弟面，說我有欠賴世逢
      的錢我會處理」等語（八十八年八月五日筆錄），且證人張玉橋證稱：「甲○
      ○先前在電話中有承認他欠賴世逢十四萬元，是在二個月前我欠錢用向他表示
      要他還我一些錢，我當時問他與賴世逢的錢如何解決，他說有承認欠賴世逢十
      四萬元」等語（八十八年八月二十四日筆錄），惟依證人所述，僅能認定被告
      確有積欠賴世逢款項，尚難憑此即認被告甲○○亦有積欠賴世逢此筆十三萬元
      之款項，是原告此部分之主張，亦難以採認。
（五）綜前所述，本件原告主張被告甲○○，於其等之被繼承人賴世逢生前，積欠其
      如附表編號２、８、１０之三筆款項，計三十一萬五千元，被告乙○○積欠如
      編號３、４、５、６、７、１１六筆款項，計五十八萬六千元，且均已屆清償
      期等情，堪以採信，從而，原告基於繼承及消費借貸之法律關係，訴請被告甲
      ○○給付其等三十一萬五千元，及該金額自八十八年八月五日庭提之準備書狀
      繕本送達之翌日即八十八年八月六日起至清償日止，按年息百分之五計算之利
      息，暨訴請被告乙○○給付其等在五十八萬六千元，及該金額自起訴狀繕本送
      達翌日即八十八年四月十七日起至清償日止，按年息百分之五計算之利息範圍
      內，核屬有據，應予准許，逾此部分，則無理由，應予以駁回。
三、原告勝訴部分，其陳明願供擔保聲請宣告假執行，其經並無不合，爰酌定相當擔
    保金額准許之，至原告敗訴部分，其假執行之聲請已失所附麗，應併予駁回。
四、本件因事證明確，兩造其餘主張、攻擊防禦方法並所提之訴訟資料，核與判決結
    果不生影響，無庸一一論列審酌之必要，附此敘明。
五、據上論結：本件原告之訴為一部有理由，一部無理由，依民事訴訟法第三百八十
    五條第一項前段、第七十九條但書、第八十五條第一項但書、第三百九十條第二
    項，判決如主文。
中      華      民      國    八十九    年      五      月      六      日
                                  臺灣新竹地方法院民事第一庭
~B法      官  鄭政宗
右為正本係照原本作成。
如對本判決上訴，須於判決送達後廿日內向本院提出上訴狀。
~B法院書記官  沈藝珠
中      華      民      國    八十九    年      五      月      六      日


司法院資訊處製作；財團法人民間司法改革基金會備份。
